【裁判字號】    99,重訴,113
【裁判日期】    990712
【裁判案由】    損害賠償
【裁判全文】
臺灣桃園地方法院民事判決      99年重訴字第113號
原      告    蔡李碧瓊
              蔡美齡
              蔡文美
              蔡照明
              蔡進福
上列五人共同
訴訟代理人    劉衡慶律師
              林于椿律師
被      告    許祐嘉
訴訟代理人    宋英華律師
上列當事人間過失致死案件，經原告提起刑事附帶民事訴訟，經
本院刑事庭以民國99年度審交重附民字第2 號裁定移送，本院於
民國99年6 月28日言詞辯論終結，判決如下：
    主  文
被告應給付原告蔡李碧瓊新台幣伍拾玖萬陸仟肆佰伍拾陸元，被
告應給付原告蔡美齡、蔡文美、蔡照明、蔡進福每人各新台幣壹
拾萬元，及均自民國九十九年一月八日起至清償日止，按週年利
率百分之五計算之利息。
原告其餘之訴駁回。
訴訟費用由被告負擔百分之十，原告蔡李碧瓊負擔百分之二十二
，原告蔡美齡、蔡文美、蔡照明、蔡進福各負擔百分之十七。
本判決第一項，原告蔡美齡、蔡文美、蔡照明、蔡進福部分得假
執行，原告蔡李碧瓊以新台幣壹拾玖萬捌仟捌佰元為被告供擔保
後，得假執行。但被告得以新台幣伍拾玖萬陸仟肆佰伍拾陸元為
原告蔡李碧瓊預供擔保後，各以新台幣壹拾萬元分別為原告蔡美
齡、蔡文美、蔡照明、蔡進福預供擔保後，免為假執行。
原告其餘假執行之聲請駁回。
    事實及理由
一、本件原告經合法通知，未於最後言詞辯論期日到場，核無民
    事訴訟法第386 條所列各款情形，爰依被告之聲請，由其一
    造辯論而為判決。
二、原告於最後言詞辯論期日未到場，據其以前辯論所為陳述及
    刑事附帶民事訴訟起訴狀所載，原告主張被告於民國97年11
    月3 日上午7 時45分許，騎乘車牌號碼為ＭＰ5-456 號重型
    機車，沿桃園縣八德市○○路由中壢市往八德市方向行駛，
    於行經廣福路962 號前時，本應注意車前狀況，隨時採取必
    要之安全措施，行車速度應依標誌之規定，且依當時天候晴
    朗，日間有自然光線，視距良好，柏油路面乾燥、無缺陷、
    無障礙物，又無不能注意之情事，竟疏未注意及此，貿然超
    越速限，以每小時55至60公里之速度行駛於前開速限每小時
    50公里之路段，適有由廣福路往八德市○○○○路肩由東往
    西方向穿越車道之被害人蔡清茂，亦未注意於非禁止穿越之
    路段穿越道路時，仍應看清左右來車，確定並無任何來車時
    ，始能穿越道路，卻仍貿然橫越該路段，致超速行駛而來之
    被告所騎乘之機車與被害人蔡清茂發生碰撞，造成被害人蔡
    清茂受有頭部外傷顱內出血併胸部鈍挫傷，經送醫急救，仍
    因神經性休克，於同日上午10時3 分不治死亡。又原告蔡李
    碧瓊為被害人蔡清茂之配偶，原告蔡美齡、蔡文美、蔡照明
    、蔡進福為被害人蔡清茂之子女，因被告之上開行為受有如
    下之損害：
  (1)扶養義務損害賠償776,400 元：原告蔡李碧瓊為被害人蔡清
    茂之配偶，係35年11月30日出生，於被害人蔡清茂於97年11
    月3 日死亡時，為53歲，被害人則為67歲，依照餘命表，男
    子平均命為73.47 歲，故被害人需扶養原告蔡李碧瓊6.47年
    ，依照被害人之月收入2 萬元計算，其應扶養原告蔡李碧瓊
    每月1萬元，每年12萬元，6.47年共776,400 元。
  (2)精神慰藉金：原告蔡美齡、蔡文美、蔡照明、蔡進福均為被
    害人蔡清茂之子女，與蔡李碧瓊，每人各200萬元。
  (3)並聲明：被告應給付原告蔡李碧瓊277 萬6,400 元，被告
    應給付原告蔡美齡、蔡文美、蔡照明、蔡進福各200 萬元，
    及均自刑事附帶民事訴訟起訴狀繕本送達之翌日起至清償日
    止，按週年利率5 ％計算之利息，願供擔保請准宣告假執
    行。
三、被告抗辯稱：
（一）被害人蔡清茂尚有原告蔡美齡、蔡文美、蔡照明、蔡進福
      等4 名子女，均已成年，應與被害人蔡清茂共同分擔對原
      告蔡李碧瓊之扶養義務，是被害人蔡清茂對原告蔡李碧瓊
      之扶養義務應為5 分之1 ；依行政院主計處編印之台灣地
      區家庭收支調查報告，97年台灣地區平均每戶消費支出
      705,413 元，而每戶平均人數3.35人，故每人每年消費支
      出為210,571 元，是被害人蔡清茂每年應負擔原告蔡李碧
      瓊之扶養費為42,114元，再以被害人蔡清茂尚有餘年6.47
      年計算，並依霍夫曼係數扣除中間利息，被害人蔡清茂應
      負擔原告蔡李碧瓊之扶養費為241,141 元｛計算公式：42
      ,114×〔5.0000000 ＋（6.0000000 00.0000000 ）×4.
      47〕＝241,141 ｝。是原告蔡李碧瓊請求金額顯屬過高。
（二）本件兩造係於道路中發生車禍，被告行車速度稍有超速，
      及疏未注意前方，固有過失。惟被害人於橫越馬路前，未
      注意有無來車，強行通過馬路，造成被告煞車不及，將被
      害人撞傷致死，為肇事主因，而被告為肇事次因。是被害
      人與被告之過失責任比例應為8 比2 ，原告等人請求賠償
      金額應依8比2之過失比例扣減。
（三）被告家中貧困，父母均靠資源回收維生，仍待被告扶養，
      被告目前又罹患憂鬱症，失業中，實無足夠經濟能力負擔
      ，故原告等人請求每人各200萬元之慰撫金，顯然過高。
（四）被告於事發後即向保險公司申請強制汽車責任險理賠金
      150萬元，已由原告蔡照明於98年1月4日收受。
（五）並聲明：(1)原告之訴及假執行之聲請均駁回，(2)如受不利
      之判決，原供擔保請准免為假執行。
四、兩造不爭執之事項：
（一）被告於97年11月3 日上午7 時45分許，騎乘牌照號碼為Ｍ
      Ｐ5-456 號重型機車，沿桃園縣八德市○○路由中壢往八
      德方向行駛，行經廣福路962 號前時，本應注意車前狀況
      ，隨時採取必要之安全措施，行車速度應依標誌之規定，
      且依當時天候晴朗，日間有自然光線，視距良好，柏油路
      面乾燥、無缺陷、無障礙物，又無不能注意之情事，竟疏
      未注意及此，貿然以每小時55至60公里之速度超速行駛前
      開速限50公里之路段，適有由廣福路往八德方向外側路肩
      由東往西方向穿越車道之行人蔡清茂亦未注意於非禁止穿
      越之路段穿越道路時，仍應看清左右來車，確定並無任何
      來車時，始能穿越道路，卻仍貿然橫越該路段，致超速行
      駛而來之被告在突見蔡清茂時，已不及採取任何有效之閃
      避、煞停等措施，其所騎乘之機車乃因此與行人蔡清茂發
      生碰撞，造成蔡清茂受有頭部外傷顱內出血併胸部鈍挫傷
      ，經送醫急救後仍因神經性休克而死亡。
（二）台灣省車輛行車事故覆議鑑定委員會98年11月17日覆議字
      第0986204272號函、就本案車禍事故之發生所採之鑑定意
      見為「一、行人蔡清茂穿越道路時，未注意左右來動態小
      心穿越，為肇事主因。二、被告駕駛重機車，未充分注意
      車前狀況，為肇事次因」。
（三）被告因上開過失行為，經本院於99年1 月15日以98年度審
      交易字第225 號刑事判決判處有期徒刑6 月，嗣經上訴後
      ，經台灣高等法院於99年4 月30日以99年度交上易字第86
      號駁回上訴，確定在案。
（四）原告蔡李碧瓊除其配偶蔡清茂外，尚有4 名成年子女（扶
      養義務人）即原告蔡美齡、蔡文美、蔡照明、蔡進福。
（五）原告蔡李碧瓊係35年11月30日出生，於蔡清茂在97年11月
      3 日因前開車禍死亡時，年滿61歲，依97年台灣地區女性
      簡易生命表計算，尚有平均餘命23.82 年；被害人蔡清茂
      係30年9 月10日出生，在97年11月3 日因前開車禍死亡時
      ，年滿67歲，依97年台灣地區男性簡易生命表計算，尚有
      平均餘命16年。
（六）原告等人已受領強制汽車責任保險理賠金150 萬元。
五、原告等人主張被告於上述時、地過失致被害人蔡清茂死亡之
    事實，已為被告所不爭執，並有本院98年度審交易字第225
    號刑事判決正本、台灣高等法院99年度交上易字第86號刑事
    判決影本各1 份在卷可憑；又原告蔡李碧瓊係被害人蔡清茂
    之妻，原告蔡美齡、蔡文美、蔡照明、蔡進福均為被害人蔡
    清茂之子女，亦有原告等人所提出之戶籍謄本在卷可證。是
    原告此部分主張，自為真實可採。
六、按「因故意或過失，不法侵害他人之權利者，負損害賠償責
    任。」、「被害人對於第三人負有法定扶養義務者，加害人
    對於該第三人亦應負損害賠償責任。」、「不法侵害他人致
    死者，被害人之父、母、子、女及配偶，雖非財產上之損害
    ，亦得請求賠償相當之金額。」民法第184 條第1 項前段、
    第192 條第2 項、第194 條分別定有明文。又「夫妻互負扶
    養之義務，其扶養義務之順序與直系血親卑親屬同。」民法
    第1116條之1 亦有明文規定。查原告蔡李碧瓊之夫蔡清茂、
    原告蔡美齡、蔡文美、蔡照明、蔡進福之父蔡清茂之死亡結
    果與被告之過失行為間，既具有相當因果關係，原告等人自
    得依前開規定，請求被告負侵權行為損害賠償之責。
七、原告請求被告賠償費用，是否應予准許，分述為次：
（一）原告蔡李碧瓊請求扶養費776,400元部分：
    1.原告蔡李碧瓊係35年11月30日出生，於蔡清茂在97年11月
      3 日因前開車禍死亡時，年滿61歲，依97年台灣地區女性
      簡易生命表計算，尚有平均餘命23.82 年；被害人蔡清茂
      係30年9 月10日出生，在97年11月3 日因前開車禍死亡時
      ，年滿67歲，依97年台灣地區男性簡易生命表計算，尚有
      平均餘命16年，此有原告蔡李碧瓊、被害人蔡清茂之戶籍
      謄本、97年台灣地區簡易生命表附卷可憑，是原告蔡李碧
      瓊受被害人蔡清茂扶養之年數，自應以被害人蔡清茂之平
      均餘命16年為準。
    2.依兩造所不爭執之行政院主計處編印之台灣地區家庭收支
      調查報告，97年度台灣地區平均每戶消費支出為705,413
      元，而每戶平均人數為3.35人（見被證1 號），依此計算
      ，則每人每年消費支出為210,571 元。又原告蔡李碧瓊之
      扶養義務人除被害人蔡清茂外，尚有4名已成年之子女即
      原告蔡美齡、蔡文美、蔡照明、蔡進福，是被害人蔡清茂
      每年應負擔之扶養費用為42,114元（計算方式：210,571
      ÷5 ＝42,114，元以下四捨五入）。被害人蔡清茂之平均
      餘命原有16年，惟原告蔡李碧瓊僅請求其中之6.47年，則
      本件原告蔡李碧瓊所得請求之扶養費用為241,141 元｛計
      算方式：〔42,114×5.0000000 （6 年之霍夫曼係數）〕
      ＋｛42,114×〔6.0000000 （7 年之霍夫曼係數）－5.00
      00000 （6 年之霍夫曼係數）〕×0.47｝＝241,141 ，元
      以下四捨五入｝。是原告蔡李碧瓊請求受扶養之費用於24
      1,141 元之範圍內為有理由，應予准許，逾上開金額範圍
      之請求，則為無理由，不應准許。
（二）精神慰藉金部分：
      查原告蔡李碧瓊係被害人蔡清茂之妻，原告蔡美齡、蔡文
      美、蔡照明、蔡進福均為被害人蔡清茂之子女，被害人蔡
      清茂因本件車禍死亡，原告等人分別遭受喪夫、喪子之痛
      ，對彼等造成極為重大之打擊，使原告等人精神上遭受極
      大痛苦，本院斟酌實際情況，及被告為高職畢業，因本件
      事故，被告辭職返家，目前待業中，並在家協助父母從事
      資源回收工作，無固定收入等一切情狀，認原告蔡李碧瓊
      請求精神慰藉金2,000,000 元，尚稱合理，應予准許，至
      原告蔡美齡、蔡文美、蔡照明、蔡進福請求精神慰藉金每
      人各2,000,000 元，尚嫌過高，應予核減為每人各1,000,
      000 元，方屬公允，逾此數額之請求，為無理由，不應准
      許。
八、按「損害之發生或擴大，被害人與有過失者，法院得減輕賠
    償金額或免除之。」民法第217 條第1 項定有明文。查本件
    車禍經台灣省車輛行車事故覆議鑑定委員會鑑定結果，認為
    ：「一、行人蔡清茂穿越道路時，未注意左右來車動態小心
    穿越，為肇事主因。二、許祐嘉駕駛重機車，未充分注意車
    前狀況，為肇事次因。」，此有該委員會98年11月17日覆議
    字第0986204272號函在卷可參（被證2 號）。是本院認被害
    人蔡清茂應承擔60％之過失比例，被告應承擔40％之過失比
    例。依上開過失比例計算，則原告蔡李碧瓊得請求之賠償金
    額為896,456 元〔計算方式：（241,141 ＋2,000,000 ）×
    （100 ％－60％）＝896,456 ，元以下四捨五入〕；原告蔡
    美齡、蔡文美、蔡照明、蔡進福每人得請求之賠償金額為各
    40萬元〔計算方式：1,000,000 ×（100 ％－60％）＝400,
    000 〕。
九、按保險人依本法規定所為之保險給付，視為被保險人損害賠
    償金額之一部分；被保險人受賠償請求時，得扣除之。強制
    汽車責任保險法第32條定有明文。查原告等人於本件車禍發
    生後，已自蘇黎世產物保險股份有限公司受領強制汽車責任
    保險理賠金150 萬元，有蘇黎世產物保險股份有限公司理賠
    理算明細及理算書影本（被證4 號）在卷可考，並為原告所
    自認，依前揭規定，原告等人請求之賠償金額中自應扣除渠
    等已受領之保險理賠金150 萬元。又被害人蔡清茂之繼承人
    共有原告蔡李碧瓊、蔡美齡、蔡文美、蔡照明、蔡進福等5
    人，依每人5 分之1 之平均比例計算，每人應扣除之保險理
    賠金額各為30萬元。
十、綜上所述，原告蔡李碧瓊得請求之扶養費用、精神慰藉金合
    計896,456 元，扣除已領取之強制汽車責任保險理賠金30萬
    元，尚得請求596,456 元；原告蔡美齡、蔡文美、蔡照明、
    蔡進福每人得請求之精神慰藉金各為40萬元，扣除已領取之
    強制汽車責任保險理賠金30萬元，每人尚得請求各10萬元。
十一、從而，原告依據侵權行為法律關係，原告蔡李碧瓊請求被
      告給付59 6,456元，原告蔡美齡、蔡文美、蔡照明、蔡進
      福請求被告給付每人各10萬元，及均自刑事附帶民事訴訟
      起訴狀送達（99年1 月7 日送達）之翌日起至清償日止，
      按週年利率5 ％計算之法定遲延利息，為有理由，應予准
      許；逾上開範圍之請求，為無理由，不應准許。
十二、原告蔡美齡、蔡文美、蔡照明、蔡進福勝訴部分，所命給
      付金額均未逾50萬元，爰依職權宣告假執行。原告蔡李碧
      瓊陳明願供擔保，聲請宣告假執行，經核其勝訴部分於法
      並無不合，被告陳明願供擔保聲請宣告免為假執行，經核
      於法亦無不合，爰分別酌定相當之擔保金額宣告之；原告
      等人敗訴部分，既經駁回，其假執行之聲請失所附麗，應
      併予駁回。
十三、據上論結，本件原告之訴，為一部有理由，一部無理由，
      依民事訴訟法第385 條第1 項前段、第79條、第85條第1
      項但書、第389 條第1 項第5 款、第390 條第2 項、第
      392 條第2 項，判決如主文。
中    華    民    國    99    年    7     月    12    日
                        民事第二庭  法  官  高明德
以上正本係照原本作成。
如對本判決上訴，須於判決送達後20日內向本院提出上訴狀。如
委任律師提起上訴者，應一併繳納上訴審裁判費。
中    華    民    國    99    年    7     月    12    日
                                    書記官  崔青菁

司法院資訊處製作；財團法人民間司法改革基金會備份。
